【裁判字號】    97,訴,510
【裁判日期】    980526
【裁判案由】    給付合夥清算款
【裁判全文】
臺灣嘉義地方法院民事判決               97年度訴字第510號
原      告  乙○○
被      告  甲○○
上列當事人間給付合夥清算款事件，本院於中華民國98年5月12
日言詞辯論終結，判決如下：
    主  文
原告之訴駁回。
訴訟費用由原告負擔。
    事實及理由
一、原告起訴主張：原告與訴外人林育湘、丙○○、楊明達、楊
    鵬鳳及被告互約出資共同經營玉市，但因經濟不景氣，導致
    長期虧損，民國95年3月間有增資之議，然未能達成共識，
    無法增資週轉，致不得不以借貸之方式維持。茲因合夥目的
    事業，已因虧損而不能完成，且無力繳交租金，於96年10月
    14 日中止承租地之租約，原告並以存證信函通知合夥人於
    96年10月12日下午6時，在嘉義市○○路442號參加合夥解散
    會議討論清算事宜，會中合夥人一致決議解散合夥，並推舉
    原告為清算人。原告依清算程序整理94、95年度及96年1至
    10月收入、支出表，經結算後為負債新台幣（下同）2,349,
    615元，按合夥成立時出資比例，被告應負擔5分之1即469,
    923元。並聲明：被告應給付原告469,923元及自支付命令狀
    繕本送達翌日起至清償日止，按年息百分之5計算之利息。
二、被告則抗辯以：被告僅係投資原告經營之商場，兩造並無「
    經營共同事業」之意，亦無證據證明兩造就經營共同事業有
    何約定。該商場完全由原告任意操作，被告否認合夥契約關
    係存在。況原告於執行業務期間，未曾依合夥相關規定執行
    ，未曾於每屆事務年終，為合夥之決算，竟於被告因原告不
    支付工程尾款另案提起訴訟後，自行主張合夥關係，請求被
    告給付合夥清算款，顯乏依據。原告擅自向外借款，未經被
    告同意，且難信為真實，被告無分擔義務。原告所提收支情
    形，係個人製作之文件，不能證明盈虧。並聲明：請求駁回
    原告之訴。
三、本院之判斷：原告主張與被告及訴外人林育湘、丙○○、楊
    明達、楊鵬鳳等互約出資共同經營玉市，成立合夥關係乙節
    ，被告則抗辯係投資原告商場，以投資金額為限負盈虧，否
    認成立合夥關係等語。經查：
(一)、按「稱合夥者，謂2人以上互約出資以經營共同事業之契約
    」，民法第667條第1項定有明文，又所謂經營共同事業，必
    事業為共同，各合夥人就事業之成敗有共同利害關係為要件
    ，倘出資之目的，非在經營共同事業，縱出資後之法律行為
    ，或可獲得相當之利益，仍與合夥有間（最高法院81年台上
    字第336號裁判意旨參照）。
(二)、依原告提出之95年3月10日、96年10月12日會議記錄所示，
    均未見被告簽名，可知被告未同意會議決議。按「合夥之決
    議，應以合夥人全體之同意為之。前項決議，合夥契約約定
    得由合夥人全體或一部之過半數決定者，從其約定。但關於
    合夥契約或其事業種類之變更，非經合夥人全體3分之2以上
    之同意，不得為之。」民法第670條定有明文，若兩造確係
    成立合夥關係，在無特約之情形下，合夥決議應經合夥人全
    體同意。然依上開會議記錄所示，被告在未得全體同意之情
    形下，仍對外舉債，顯見系爭商場之經營模式，與民法合夥
    相關規定不符。
(三)、況95年3月10日會議記錄雖載明「同意以民間借貸支付各項
    費用，以利營運正常」云云，然被告不同意會議結果，拒絕
    簽名，已如前述。依原告提出由其擔任「借主」（即借款人
    ），訴外人林育湘擔任連帶保證人之「款項借用證」共21紙
    ，借款金額合計高達225萬元，原告在未得全體投資人同意
    之情形下，為維持營運以自己名義對外借款，豈可對被告主
    張應負擔此部分債務？更可見該商場之營運實際上僅由原告
    1人或少數人主導，而非由合夥人全體共同經營。
(四)、末按「合夥人除有特別訂定外，無於約定出資之外增加出資
    之義務。因損失而致資本減少者，合夥人無補充之義務」，
    民法第669條定有明文。如兩造確實成立合夥關係，則在無
    法達成增資決議、合夥資金不足繼續營運時，依上開規定合
    夥人無增加出資之義務、無補充出資之義務。再依民法第
    692 條第3款之規定，合夥之目的事業已屬不能完成，合夥
    應即時解散。本件原告對外借款維持系爭商場之營運，亦與
    上開規定有違，更可見兩造間並非成立合夥關係。
(五)、又本案訴訟中系爭商場相關會計憑證、帳冊均由原告提出，
    可見商場之經營實際上由原告操作。
(六)、縱上，原告既無法證明兩造確實成立合夥關係經營共同事業
    ，亦未提出被告應負擔系爭債務之依據為何，原告在被告未
    同意增資、亦未同意借款之情形下，以自己名義對外舉債後
    ，請求被告依合夥成立時出資比例，負擔5分之1債務即469,
    923元，為無理由，應予駁回。
四、據上論結，原告之訴為無理由，依民事訴訟法第78條，判決
    如主文。
中    華    民    國    98    年    5    月    26    日
                  民二庭法  官  洪嘉蘭
以上正本係照原本作成
如對本判決上訴須於判決送達後20日內向本院提出上訴狀
中    華    民    國    98    年    5    月    26    日
                        書記官  陳昭煌


司法院資訊處製作；財團法人民間司法改革基金會備份。
